---
title: "Egymintás t-próba"
date: "`r Sys.Date()`"
bibliography: [irodalom.bib]
biblio-style: apalike
link-citations: no
output:
  rmdformats::readthedown:
    highlight: kate
---


```{r setup, echo=FALSE, cache=FALSE}
library(knitr)
library(rmdformats)

## Global options
options(max.print="75")
opts_chunk$set(echo=TRUE,
	             cache=FALSE,
               prompt=FALSE,
               tidy=TRUE,
               comment=NA,
               message=FALSE,
               warning=FALSE,
               comment = "#>",
               collapse = TRUE,
               fig.show = "hold",
               dpi = 300)               
opts_knit$set(width=75)

options(scipen = 8)
```



# Példa. Nyolcadikosok memóriája.

> Egy pedagógus észrevette, hogy a a nyolcadikos diákjai feltünően feledékenyek. Rendszeresen otthon hagyják tornafelszerelésüket, elfelejtkeznek a tízórairól és a házi feladatok elkészítéséről. A pedagógus arra gyanakszik, hogy a diákok hosszú távú memória gyengülése lehet a jelenség hátterében, ezért felvesz velük egy tesztet, amelynek a norma szerinti átlagos értéke erre a korosztályra 75%. Az adatokat a `memoria.xlsx` adatállományban találjuk. Vizsgáljuk meg, hogy a nyolcadikos diákok feledékenységét valóban a hosszú távú memóriájuk romlása okozza.  
Forrás: @Brace2016, 109. o.

## Beolvasás

```{r}
library(rio)
d <- import(file = "adatok/memoria.xlsx")
library(tibble)
glimpse(d)
```

## Előkészítés

```{r}

```


## Leíró statisztika, mutatók

```{r}
library(psych)
describe(x = d$memoria)
```

## Leíró statisztika, ábra

```{r}

```


## Előfeltétel vizsgálata

```{r}
shapiro.test(x = d$memoria)  # normalitásvizsgálat
```



## Próba végrehajtása

```{r}
t.test(x = d$memoria, mu = 75)   # egymintás t-próba

library(lsr)
cohensD(x = d$memoria, mu = 75)  # hatásnagyság
# 0,2 – < 0,5: kicsi; 0,5 – < 0,8: közepes; >= 0,8: nagy
```
 

## Szöveges értékelés

Az egymintás t-próba eredménye alapján azt mondhatjuk, elegendő bizonyítékunk van arra, hogy a hosszú távú memória szignifikánsan gyengébb a nyolcadikosok körében: $M=67,9\%, SD=5,07$, $t(19)=-6,27, p<0,001, d=1,4$.
 
## Alternatívák

```{r out.width='50%'}
library(lsr)
oneSampleTTest(x = d$memoria, mu = 75)

library(jmv)
ttestOneS(data = d, vars = "memoria", testValue = 75, norm = T, effectSize = T, desc = T)
```


# Irodalom

