---
title: "Egymintás khí-négyzet próba a varianciára"
date: "`r Sys.Date()`"
bibliography: [irodalom.bib]
biblio-style: apalike
link-citations: no
output:
  rmdformats::readthedown:
    highlight: kate
---


```{r setup, echo=FALSE, cache=FALSE}
library(knitr)
library(rmdformats)

## Global options
options(max.print="75")
opts_chunk$set(echo=TRUE,
	             cache=FALSE,
               prompt=FALSE,
               tidy=TRUE,
               comment=NA,
               message=FALSE,
               warning=FALSE,
               comment = "#>",
               collapse = TRUE,
               fig.show = "hold",
               dpi = 300)               
opts_knit$set(width=75)

options(scipen = 8)
```



# Példa. Vizsgaeredmények

> Egy statisztika tanár a kurzusain többnyire 100 varianciával rendelkező dolgozatokat íratott. Úgy gondolja, hogy a mostani csoportjaiban a variancia mértéke megnőtt. Véletlenszerűen kiválasztott 15 hallgatót, és adatbázisba rögzítette a vizsgaeredményeket. Alá tudjuk támasztani, hogy a variancia 100 fölé nőtt? Az adatokat a `vizsga_eredmenyek.xlsx` tartalmazza.

## Beolvasás

```{r}
library(rio)
d <- import(file = "adatok/vizsga_eredmenyek.xlsx")
library(tibble)
glimpse(d)
```

## Előkészítés

```{r}
```


## Leíró statisztika, mutatók

```{r}
library(psych)
describe(d)
```

## Leíró statisztika, ábra

```{r fig.asp=0.35}
```


## Előfeltétel vizsgálata

```{r}
shapiro.test(d$vizsga)# normalitásvizsgálat
```



## Próba végrehajtása

```{r}
library(TeachingDemos)
sigma.test(x = d$vizsga, sigmasq = 100)
```
 

## Szöveges értékelés

A variancia vizsgálatára használt khí-négyzet próba alapján azt mondhatjuk, hogy nincs elegendő bizonyítékunk, hogy a vizsgapontszámok varianciája 100 tól eltérne ($\chi^2(14)=25,73; p=0,056$). 

 
# Irodalom

