---
title: "Egyszempontos varianciaelemzés"
date: "`r Sys.Date()`"
bibliography: [irodalom.bib]
biblio-style: apalike
link-citations: no
output:
  rmdformats::readthedown:
    highlight: kate
---


```{r setup, echo=FALSE, cache=FALSE}
library(knitr)
library(rmdformats)

## Global options
options(max.print="75")
opts_chunk$set(echo=TRUE,
	             cache=FALSE,
               prompt=FALSE,
               tidy=TRUE,
               comment=NA,
               message=FALSE,
               warning=FALSE,
               comment = "#>",
               collapse = TRUE,
               fig.show = "hold",
               dpi = 300)               
opts_knit$set(width=75)

options(scipen = 8)
```



# Példa. Drog hatása az absztrakt gondolkodásra.

> Az absztrakt gondolkodás mérésére kifejlesztett tesztet ecstacy- és kannabisz-használók töltötték ki, és harmadik csoportként azok, akik nem fogyasztanak kábítószert. Mindegyik csoportban 28 résztvevő volt, és tudjuk, hogy az ecstacy-fogyasztók legnagyobb része egyben kannabisz-használó is. A teszten a magasabb pontszám jobb teljesítményt jelent. Vizsgáljuk meg, hogy a kábítószer-használat hatással van-e az absztrakt gondolkodásra.  
Forrás: @Gudgeon1994, 367. o. Excercises 11.33

## Beolvasás

```{r}
library(rio)
drog <- import(file = "adatok/droghasznalat.sav") # beolvasás
dim(drog)
names(drog)
class(drog$group)
class(drog$dv)
```

## Előkészítés

```{r}
# numerikusból faktor átalakítás
drog$group <- factor(drog$group)
levels(drog$group) <- c("ecstacy", "kontroll", "kannabisz")
```


```{r}
library(psych)
describeBy(x = drog$dv, group = drog$group, mat=T, digits = 2)
```


```{r}
d.aov <- aov(dv~group, data = drog) # egyszempontos varianciaelemzés
summary(d.aov)

pairwise.t.test(x = drog$dv, g = drog$group, p.adjust.method = "bonf", pool.sd = T) # egyenlő varianciák

```



# Irodalom

