---
title: "Egyszempontos összetartozó mintás varianciaelemzés"
date: "`r Sys.Date()`"
bibliography: [irodalom.bib]
biblio-style: apalike
link-citations: no
output:
  rmdformats::readthedown:
    highlight: kate
---


```{r setup, echo=FALSE, cache=FALSE}
library(knitr)
library(rmdformats)

## Global options
options(max.print="75")
opts_chunk$set(echo=TRUE,
	             cache=FALSE,
               prompt=FALSE,
               tidy=TRUE,
               comment=NA,
               message=FALSE,
               warning=FALSE,
               comment = "#>",
               collapse = TRUE,
               fig.show = "hold",
               dpi = 300)               
opts_knit$set(width=75)

options(scipen = 8)
```



# Példa. Stroop-hatás.

> A Stroop-hatást változatos kísérleti elrendezésekben lehet vizsgálni. Jelen vizsgálatban egyetemi hallgatóknak 3 szólistát mutattak, és az volt a feladatuk, hogy a listán látható szavak színét megállapítsák. Az első szólistán (inkongruens eset) olyan szavak szerepeltek, amelyeknek erős kapcsolata van színekkel (fű, szén, vér, ég /grass, coal, blood, sky/). Ezek a szavak háromszor ismétlődtek az első listán, de olyan színnel voltak nyomtatva, amelyek nem illettek az adott szóhoz (azaz például a fű feketével, pirossal és kékkel volt nyomtatva). A második listán a négy szó a saját színével nyomtatva szerepelt (például a fű zöld színnel), és minden szó háromszor szerepelt a listán (kongruens eset). A harmadik listán (semleges eset) négy olyan új szó szerepelt, amelyeknek semmilyen különösebb kapcsolata nincs a színekkel. A fenti 4 színből 3 véletlenszerűen választott szín felhasználásával kerültek a listára semleges szavak (pl. az asztal fekete színnel). A vizsgálatban a függő változó a másodpercekben mért eltelt idő volt, amely alatt a lista 12 szavának a színét a vizsgálati személy megnevezte. Minden vizsgálati személy mindhárom szólistával találkozott. Az adatokat a `stroop.sav` adatállomány tartalmazza. Vizsgáljuk meg, hogy a lista típusának van-e hatása a színek megnevezése során eltelt időre.  
Forrás: @Brace2016, 221. o.

## Beolvasás

```{r}
library(rio)
d <- import(file = "adatok/stroop.sav")
dim(d)
names(d)

library(tibble)
glimpse(d)
```

## Előkészítés

```{r}
# id oszlop hozzáadása
d$id <- factor(1:10)

# hosszú forma előállítása
library(tidyverse)
d.long <- d %>% pivot_longer(cols = 1:3, names_to="tipus", values_to = "ido")

# faktorrá alakítás
d.long$tipus <- factor(d.long$tipus, levels = c("INCONG", "NEUTRAL", "CONG"))
```


## Leíró statisztika, mutatók

```{r}
library(psych)
psych::describe(d)
```

## Leíró statisztika, ábra

```{r fig.asp=0.35}
library(ggplot2)
library(gridExtra)
p1 <- ggplot(data=d.long, aes(x=tipus, y=ido)) + geom_boxplot()
p2 <- ggplot(data=d.long, aes(x=tipus, y=ido)) + geom_boxplot() + geom_jitter(height = 0, width = 0.2)
p3 <- ggplot(data=d.long, aes(x=tipus, y=ido)) + 
        stat_summary(fun.y=mean, geom="bar", fill="white", colour="black") + 
        stat_summary(fun.data=mean_cl_normal, geom="pointrange")
grid.arrange(p1, p2, p3, nrow=1)
```



```{r fig.asp=0.35}
library(ggplot2)
library(gridExtra)

p1 <- ggplot(data = d.long, aes(x = ido, fill=tipus)) + geom_density(alpha=0.5) + theme_bw() + theme(legend.position = "top")

p2 <- ggplot(data = d.long, aes(x = tipus, y = ido)) + 
    stat_summary(fun.y = mean, geom = "point", size = 2) +
    stat_summary(fun.data = mean_cl_normal, geom = "errorbar", width = 0.1) + theme_bw()


p3 <- ggplot(data = d.long, aes(x = tipus, y = ido)) + 
    stat_summary(fun.y = mean, geom = "point", size = 2) +
    stat_summary(fun.y = mean, geom = "line", group=1) + 
    stat_summary(fun.data = mean_cl_normal, geom = "errorbar", width = 0.1) + theme_bw()

grid.arrange(p1, p2, p3, nrow = 1)
```



## Előfeltétel vizsgálata

```{r}
apply(d[1:3], 2, shapiro.test) # normalitásvizsgálat

shapiro.test(d$INCONG)
shapiro.test(d$CONG)
shapiro.test(d$NEUTRAL)

by(d.long$ido, d.long$tipus, shapiro.test)


# A szórások egyezőségének vizsgálatának itt a szfericitás vizsgálata felel meg, amely az összes mintapár-különbség szórásának egyezőségét jelenti. A lenti outputban a szignifikáns Mauchly-próba sértené a szfericitási feltételt. Amennyiben a szfericitás sérül, akkor a Greenhouse-Geisser (GG) p értéke alapján hozzuk meg a döntésünket (kisebb mintaelemszám esetén a Huynh–Feldt /HF/ p értéke alapján.) A közölt epszilon értékek (GGe, HFe), annál kisebbek, minél inkább sérül a szferictás. 
```



## Próba végrehajtása

```{r}
library(ez)
d.aov <- ezANOVA(data = d.long, dv = .(ido), within = .(tipus), wid = .(id))
d.aov

# utóvizsgálat
pairwise.t.test(x = d.long$ido, g = d.long$tipus, p.adjust.method = "bonf", paired = T)
```
 

## Szöveges értékelés

Az egyszempontos összetartozó mintás varianciaelemzés eredménye alapján azt mondhatjuk, elegendő bizonyítékunk van arra, hogy a szólista szignifikáns hatással van a szín felismerésére vonatkozó időre $F(2,18)=68,74;p<0,001; \eta^2_G=0,80$). Az utóvizsgálat eredménye alapján mindhárom csoport szignifikánsan eltér egymástól ($p\leq0,002$). 


## Alternatívák

```{r out.width='70%'}
library(jmv)
anovaRM(data = d,
    rm = list(
        list(
            label="Szolista tipusa",
            levels=c(
                "inkongruens",
                "kongruens",
                "semleges"))),
    rmCells = list(
        list(
            measure="INCONG",
            cell="inkongruens"),
        list(
            measure="CONG",
            cell="kongruens"),
        list(
            measure="NEUTRAL",
            cell="semleges")),
    effectSize = c("ges"),
    rmTerms = ~ `Szolista tipusa`,
    spherTests = TRUE,
    spherCorr = c("none", "GG"),
    postHoc = list(
        "Szolista tipusa"),
    postHocCorr = c("bonf"),
    emmTables = TRUE,
    emmPlotData = TRUE)
```


# Irodalom

