---
title: "Egyszempontos varianciaelemzés"
date: "`r Sys.Date()`"
bibliography: [irodalom.bib]
biblio-style: apalike
link-citations: no
output:
  rmdformats::readthedown:
    highlight: kate
---


```{r setup, echo=FALSE, cache=FALSE}
library(knitr)
library(rmdformats)

## Global options
options(max.print="75")
opts_chunk$set(echo=TRUE,
	             cache=FALSE,
               prompt=FALSE,
               tidy=TRUE,
               comment=NA,
               message=FALSE,
               warning=FALSE,
               comment = "#>",
               collapse = TRUE,
               fig.show = "hold",
               dpi = 300)               
opts_knit$set(width=75)

options(scipen = 8)
```



# Példa. Arcok kitakarása és az emlékezet.

> Bizonyos bűncselekmények esetén egyre gyakoribb az áldozatok arcának kitakarása a tanúvallomások során. A televíziós közvetítések elszaporodása miatt, ez egyre nagyobb jelentőségű. Megfigyelték, hogy a kitakarás módja hatással lehet az esküdtek véleményére, nevezetesen, hogy mennyire gondolják hitelesnek a tanúvallomást. Egy vizsgálatban 4 különböző módszerrel fedtek el arcokat (nem volt elfedés, szürke folttal fedték el az arcot részlegesen, kipixelezték az arcot, negatív képet mutattak). A függő változó a vallomásokból származó tények százalékos aránya volt, amelyre a résztvevők helyesen emlékeztek. A hipotézis szerint az arc elfedése negatív hatással is lehet az emlékezetre, vagyis a résztvevők emlékezetét az áldozatok tanúvallomására befolyásolta a bemutatás feltétele: míg az arc negatív képének bemutatása nem csökkentette a emlékezetet a fedetlen állapothoz képest, a szürke folttal való maszkolás és a pixelezés azonban egyaránt rontotta az emlékezetet. Az adatokat a `kitakaras_emlekezet.sav` állományban találjuk. Vizsgáljuk meg, hogy a bemutatás (az arcok elfedésének módja) hatással van az emlékezetre (tények százalékos aránya, amelyre helyesen emlékeztek).
Forrás: @Brace2016, 198-199. o.

## Beolvasás

```{r}
library(rio)
#install.packages("rio")
d <- import(file = "adatok/kitakaras_emlekezet.sav")
dim(d)
names(d)
class(d$prescond)
class(d$memory)
```

## Előkészítés

```{r}
# numerikusból faktor átalakítás
d$prescond <- factor(d$prescond)
levels(d$prescond) <- c("fedetlen", "szürke folt", "pixeles", "negatív")
```


## Leíró statisztika, mutatók

```{r}
library(psych)
describeBy(x = d$memory, group = d$prescond, mat=T, digits = 2)
```

## Leíró statisztika, ábra

```{r fig.asp=0.35}
library(ggplot2)
library(gridExtra)
p1 <- ggplot(data=d, aes(x=prescond, y=memory)) + geom_boxplot()
p2 <- ggplot(data=d, aes(x=prescond, y=memory)) + geom_boxplot() + geom_jitter(height = 0, width = 0.2)
p3 <- ggplot(data=d, aes(x=prescond, y=memory)) + 
        stat_summary(fun.y=mean, geom="bar", fill="white", colour="black") + 
        stat_summary(fun.data=mean_cl_normal, geom="pointrange")
grid.arrange(p1, p2, p3, nrow=1)
```


## Előfeltétel vizsgálata

```{r}
library(DescTools)
LeveneTest(memory~prescond, data = d, center = "mean") # Levene-próba
LeveneTest(memory~prescond, data = d, center = "median") # Brown-Forsythe-próba a varianciákra
by(data = d$memory, INDICES = d$prescond, shapiro.test)  # normalitásvizsgálat
```



## Próba végrehajtása

```{r}
d.aov <- aov(memory~prescond, data = d) # egyszempontos varianciaelemzés
summary(d.aov)

library(DescTools)
EtaSq(d.aov)   # a hatás nagysága

# utóvizsgálat
pairwise.t.test(x = d$memory, g = d$prescond, p.adjust.method = "bonf", pool.sd = T) # egyenlő varianciák
pairwise.t.test(x = d$memory, g = d$prescond, p.adjust.method = "bonf", pool.sd = F) # nem egyenlő varianciák

# normalitásvizsgálat a reziduumra
aov.residuals <- residuals(object = d.aov )
shapiro.test(x = aov.residuals )
```
 

## Szöveges értékelés

Az egyszempontos varianciaelemzés eredménye alapján azt mondhatjuk, elegendő bizonyítékunk van arra, hogy a résztvevők emlékezetét a tanúvallomások tényeire szignifikánsan meghatározza a bemutatás feltétele ($F(3,36)=15,31;p<0,001, \eta^2=0,56$). Az utóelemzés minden pár esetében szignifikáns különbséget mutatott ki ($p \leq 0,001$), kivéve fedetlen-negatív pár ($p=1$) és a pixeles-szürke folt pár ($p=1$) esetében.

## Alternatívák

```{r}
oneway.test(memory~prescond, data = d)  # Welch-féle egyszempontos varianciaelemzés

library(onewaytests)  # Brown-Forsythe-próba a várható értékekre
bf.test(memory~prescond, data = d)


# egyszempontos varianciaelemzés a onewaytests csomaggal, utóelemzéssel
d.aov.2 <- aov.test(memory~prescond, data = d)
paircomp(d.aov.2, adjust.method = "bonferroni")

# normalitásvizsgálat onewaytests csomaggal
nor.test(memory~prescond, data = d)



# Kruskal-Wallis-próba a onewaytests csomaggal, utóelemzéssel
d.aov.2 <- kw.test(memory~prescond, data = d)
paircomp(d.aov.2)
```


# Irodalom

