---
title: "F-próba"
date: "`r Sys.Date()`"
bibliography: [irodalom.bib]
biblio-style: apalike
link-citations: no
output:
  rmdformats::readthedown:
    highlight: kate
---


```{r setup, echo=FALSE, cache=FALSE}
library(knitr)
library(rmdformats)

## Global options
options(max.print="75")
opts_chunk$set(echo=TRUE,
	             cache=FALSE,
               prompt=FALSE,
               tidy=TRUE,
               comment=NA,
               message=FALSE,
               warning=FALSE,
               comment = "#>",
               collapse = TRUE,
               fig.show = "hold",
               dpi = 300)               
opts_knit$set(width=75)

options(scipen = 8)
```



# Példa. Futócipők súlya

> A férfi és női futócipők súlyának szórását szeretnénk összehasonlítani. Az adatokat a `futocipok_sulya.xlsx` tartalmazza. Támagatják az adatok a férfiak futócipő súlyának nagyobb variabilitását?


## Beolvasás

```{r}
library(rio)
d <- import(file = "adatok/futocipok_sulya.xlsx")
library(tibble)
glimpse(d)
```

## Előkészítés

```{r}
d$nem <- factor(d$nem)
```


## Leíró statisztika, mutatók

```{r}
library(psych)
describeBy(x = d$suly, group = d$nem, mat=T, digits = 2)
```

## Leíró statisztika, ábra

```{r fig.asp=0.35}
```


## Előfeltétel vizsgálata

```{r}
by(d$suly, d$nem, shapiro.test)# normalitásvizsgálat
```



## Próba végrehajtása

```{r}
var.test(suly~nem, data=d)
```
 

## Szöveges értékelés

Az F-próba alapján azt mondhatjuk, hogy férfia futócipők súlyának variabilitása szignifikánsan nagyobb, mint a nőké ($F(14, 14)=5,32; p=0,004$).
 
# Irodalom

