---
title: "Kétmintás t-próba és Welch-féle d-próba"
date: "`r Sys.Date()`"
bibliography: [irodalom.bib]
biblio-style: apalike
link-citations: no
output:
  rmdformats::readthedown:
    highlight: kate
---


```{r setup, echo=FALSE, cache=FALSE}
library(knitr)
library(rmdformats)

## Global options
options(max.print="75")
opts_chunk$set(echo=TRUE,
	             cache=FALSE,
               prompt=FALSE,
               tidy=TRUE,
               comment=NA,
               message=FALSE,
               warning=FALSE,
               comment = "#>",
               collapse = TRUE,
               fig.show = "hold",
               dpi = 300)               
opts_knit$set(width=75)

options(scipen = 8)
```



# Példa. Mnemotechnika hatása

> Egy kísérletben a mnemotechnika hatását vizsgálták. Az egyik csoportban (mnemonic) egy szólista megtanulása előtt ismertettek egy mnemotechnikát, amelytől a tanultak felidézésének javulását várják. A másik csoportban (kontroll), nem adtak támpontot a szólista hatékonyabb megtanulásához. A tanulás után mindkét csoportban lejegyezték, hogy a 20 szavas listából a kísérleti személyek hány szóra emlékeznek. Az adatok a `mnemonic.sav` állományban találhatók. Vizsgáljuk meg, hogy a mnemotechnika valóban növeli-e a helyesen felidézett szavak számát.  
Forrás: @Brace2016, 112. o.

## Beolvasás

```{r}
library(rio)
d <- import(file = "adatok/mnemonic.sav")
library(tibble)
glimpse(d)
```

## Előkészítés

```{r}
d$group <- factor(d$group)
levels(d$group) <- c("mnemonic", "kontroll")
```


## Leíró statisztika, mutatók

```{r}
library(psych)
describeBy(x = d$score, group = d$group, mat=T, digits = 2)
```

## Leíró statisztika, ábra

```{r fig.asp=0.35}
library(ggplot2)
library(gridExtra)

p1 <- ggplot(data=d, aes(x=score, y=stat(density))) + 
  geom_histogram(binwidth = 1, fill="white", col="blue", boundary=20) +
  geom_density(col="red", size=1) + 
  facet_wrap(~group, nrow=2) + 
  theme_bw()

p2 <- ggplot(data=d, aes(x=group, y=score)) + 
  stat_summary(fun.y=mean, geom="point", size=2) + 
  stat_summary(fun.data=mean_cl_normal, geom="errorbar", width=0.1) +
  theme_bw() + scale_y_continuous(name="Szavak száma", limits = c(0,20)) + 
  scale_x_discrete(name="", labels=c("Mnemotechnika", "Kontroll"))

p3 <- ggplot(data=d, aes(x=group, y=score)) + 
        stat_summary(fun.y=mean, geom="bar", fill="#d8deda", colour="black") + 
        stat_summary(fun.data=mean_cl_normal, geom="pointrange") +
        theme_bw() + scale_y_continuous(name="Szavak száma", limits = c(0,20)) + 
        scale_x_discrete(name="", labels=c("Mnemotechnika", "Kontroll"))

grid.arrange(p1, p2, p3, nrow=1)
```


## Előfeltétel vizsgálata

```{r}
var.test(score~group, data=d)  # F-próba
by(data = d$score, INDICES = d$group, shapiro.test)  # normalitásvizsgálat
```



## Próba végrehajtása

```{r}
t.test(score~group, data=d, var.equal=T)  # kétmintás t-próba
t.test(score~group, data=d, var.equal=F)  # Welch-féle d-próba

library(lsr)
cohensD(score~group, data=d)  # hatásnagyság
# 0,2 – < 0,5: kicsi; 0,5 – < 0,8: közepes; >= 0,8: nagy
```
 

## Szöveges értékelés

Mnemotechnika hatására több szóra emlékeztek a vizsgálati személyek $M=17,73$, míg a kontrollcsoportban az átlag $M=14,1$ volt. A kétmintás-t próba igazolta, hogy a mnemotechnika hatása szignifikáns, és a hatásnagyság elegendően nagy ($t(19)=2,58; p=0,018; d=1,13$).

 
## Alternatívák

```{r out.width='40%'}

library(lsr)
independentSamplesTTest(score~group, data=d, var.equal = T)
independentSamplesTTest(score~group, data=d, var.equal = F)

library(jmv)
ttestIS(data = d, vars = "score", group = "group", norm = T, effectSize = T, desc = T, welchs = T, qq = T, meanDiff = T, eqv = T, ci = T, plots = T)
```


# Irodalom

