---
title: "Kétszempontos varianciaelemzés"
date: "`r Sys.Date()`"
bibliography: [irodalom.bib]
biblio-style: apalike
link-citations: no
output:
  rmdformats::readthedown:
    highlight: kate
---


```{r setup, echo=FALSE, cache=FALSE}
library(knitr)
library(rmdformats)

## Global options
options(max.print="75")
opts_chunk$set(echo=TRUE,
	             cache=FALSE,
               prompt=FALSE,
               tidy=F,
               comment=NA,
               message=FALSE,
               warning=FALSE,
               comment = "#>",
               collapse = TRUE,
               fig.show = "hold",
               dpi = 300)               
opts_knit$set(width=75)

options(scipen = 8)
```



# Példa. A vonzerő és a nem hatása az ítéletekre

> Egy kísérletben a résztvevőket arra kérték, hogy jelöljék meg, hány év börtönbüntetést szabnának ki vádiratok alapján. A 60 résztvevőből 20 egyszerűen megkapta az írásbeli szöveget, nem volt csatolva fotó a vádlottról, 20 résztvevő azonban a szöveg mellé egy vonzó vádlottól származó fotót kapott, az utolsó 20 fős csoport pedig egy nem vonzó vádlottól származót. A fotón férfi vagy nő vádlottak jelentek meg, és a résztvevők közé is egyarán válogattak férfiakat és nőket is.  
A kísérleti terv tehát 3x2-es elrendezésű, személyek közötti (független) kétszempontos varianciaelemzésnek felel meg. Az első személyek közötti tényező (faktor) az *ismeret a vonzerőről* (vonzerő) volt, amelynek három lehetséges szintje: nincs kép az vádlottról (tehát nem adtak információt a vonzerőről, ez a kontrollcsoport), kép vonzó vádlottról, és kép nem vonzó vádlottról. A másik személyek közötti tényező a *nem egyezése* faktor, amelynek két lehetséges értéke az azonos vagy eltérő nem lehet, attól függgően, hogy a résztvevő neme azonos vagy ellenkező volt az vádlott nemétől. A vádlott nemét a vádiratban jelezték azon résztvevőknek, akik nem kaptak fényképet. A függő változó a résztvevő által kiszabott büntetés, a vádlottnak hány évet kell börtönben töltenie, minimum 3-tól 25-ig. A tesztelt hipotézis az volt, hogy a nem vonzó vádlottakat szigorúbban ítélik meg a résztvevők, illetve az ítélet a résztvevő nemétől is függhet. 

Forrás: @Brace2016, 213. o.

## Beolvasás

```{r}
library(rio)
d <- import(file = "adatok/vallomasok.sav")
dim(d)
names(d)

library(tibble)
glimpse(d)
```

## Előkészítés

```{r}
# faktorrá alakítás
d$sexdiff <- factor(d$sexdiff)
levels(d$sexdiff) <- c("ugyanaz", "eltérő")
d$attract <- factor(d$attract)
levels(d$attract) <- c("vonzó", "nem vonzó", "nincs kép")
```


## Leíró statisztika, mutatók

```{r}
library(psych)
options(max.print=150)
psych::describeBy(x = d$sentence, group = d[,c("sexdiff", "attract")], 
                  mat=T, digits = 2)


```

## Leíró statisztika, ábra

```{r fig.asp=0.35}
library(ggplot2)
library(gridExtra)

p1 <- ggplot(data=d, aes(x=sexdiff, y=sentence, col=attract)) + 
  geom_boxplot() + theme_bw() + theme(legend.position = "top")

p2 <- ggplot(data=d, aes(x=attract, y=sentence, col=sexdiff)) + 
  geom_boxplot() + theme_bw() + theme(legend.position = "top")

p3 <- ggplot(data=d, 
             aes(x=sexdiff, y=sentence, col=attract)) + 
  geom_boxplot() + 
  geom_point(position = position_jitterdodge()) + 
  theme_bw() + 
  theme(legend.position = "right") + 
  labs(x="a két nem", y="megítélt börtönévek") + 
  scale_color_discrete(name="vonzalom")

grid.arrange(p1, p2, p3, layout_matrix = matrix(rep(1:3, times=c(3,3,4)), nrow=1))
```



```{r fig.asp=0.35}
library(ggplot2)
library(gridExtra)

p1 <- ggplot(data=d, 
             aes(x=attract, y=sentence, fill=sexdiff)) + 
        stat_summary(fun=mean, geom="bar", position="dodge", colour="black") + 
        stat_summary(fun.data=mean_cl_normal, geom="errorbar", 
                     position=position_dodge(width=0.90), width=0.2) +
        theme_bw() + 
        theme(legend.position="top")  

p2 <- ggplot(data=d, 
             aes(x=attract, y=sentence)) + 
        stat_summary(fun=mean, geom="bar", fill="#95b0ff", colour="black") + 
        stat_summary(fun.data=mean_cl_normal, geom="errorbar", width=0.2) +
        theme_bw() + 
        facet_wrap(~sexdiff, nrow = 1)

pd <- position_dodge(width = 0.2)
p3 <- ggplot(data=d, 
       aes(x=attract, y=sentence, group=sexdiff)) + 
  stat_summary(fun.data=mean_cl_normal,
               geom="line", 
               aes(linetype=sexdiff),
               position = pd) +
  stat_summary(fun.data=mean_cl_normal, 
               geom="errorbar", 
               width=0.1, 
               position = pd) +
  stat_summary(fun=mean, geom="point", 
               size=3, 
               fill="white", 
               shape=21, 
               position = pd) +
  theme_bw() + 
  theme(legend.justification=c(1,0),legend.position=c(1,0)) +
  scale_linetype_discrete(name="a két nem") + 
  labs(x="vonzalom", y="megítélt börtönévek") 


grid.arrange(p1, p2, p3, nrow=1)
```



## Előfeltétel vizsgálata

```{r}
d.lm <- lm(sentence~sexdiff*attract, data=d)
shapiro.test(residuals(d.lm))  # normalitás a reziduálisra

aggregate(d$sentence, d[,c("sexdiff", "attract")], function(x) shapiro.test(x)$p.value)

library(DescTools)
LeveneTest(sentence~sexdiff*attract, data=d, center="mean")
```



## Próba végrehajtása

```{r}
# három módszer létezik: Type I, Type II, Type III
# kiegyensúlyozott esetben (azonos elemszámú csoportok esetén) azonos eredményt adnak
# http://goanna.cs.rmit.edu.au/~fscholer/anova.php

# Type I. - ne használjuk kiegyensúlyozatlan elrendezés estén
d.aov <- aov(sentence~sexdiff*attract, data=d)
summary(d.aov)

# hatásmértékek
library(sjstats)
eta_sq(model = d.aov)
eta_sq(model = d.aov, partial = T)
omega_sq(model = d.aov)    

# Type II - feltételezett interakció nélküli eseteben használjuk 
d.lm <- lm(sentence~sexdiff*attract, data=d)
car::Anova(d.lm, type="II")  

# hatásmérték
eta_sq(model = car::Anova(d.lm, type="II"))
eta_sq(model = car::Anova(d.lm, type="II"), partial = T)
omega_sq(model = car::Anova(d.lm, type="II"))    

# Type III - feltételezett interakció esetén használjuk 
d.lm <- lm(sentence~sexdiff*attract, data=d, 
           contrasts=list(sexdiff=contr.sum, 
                          attract=contr.sum))
car::Anova(d.lm, type="III")

# hatásmértékek
eta_sq(model = car::Anova(d.lm, type="III"))
eta_sq(model = car::Anova(d.lm, type="III"), partial = T)
omega_sq(model = car::Anova(d.lm, type="III"))    

# minden egyben
anova_stats(car::Anova(d.lm, type="III"))

# utóvizsgálat
pairwise.t.test(x = d$sentence, g = d$attract, p.adjust.method = "bonf")
```
 

## Szöveges értékelés

Kétszempontos (független, személyek közötti) varianciaelemzést hajtottunk végre a börtönévek kiszabásával kapcsolatban. A nem (vagyis a résztvevő nemének egyezése vagy különbözősége az alperes nemével) esetében nem tudtunk kimutatni szignifikáns hatást a börtönbüntetés súlyosságára nézve ($F(1,54)=1,58; p=0,214; \eta^2=0,009$). Azonban a vádlott vonzóságára vonatkozó információnak szignifikáns főhatása van a kiszabott büntetésre ($F(2,54)=55,46;p<0,001; \eta^2=0,663$). A két faktor között nincs interakció ($F(2,54)=0,40;p=0,674;\eta^2=0,005$). A szignifikáns főhatást mutató vonzalom faktorra utóvizsgálatot hajtottunk végre, páronkénti összehasonlítást Bonferroni korrekcióval. Szignifikáns eltérést találtunk a mindhárom pár esetében ($p<0,001$). A legsúlyosabb büntetésre tehát a kép nélküli esetben számíthatunk, a legenyhébbre pedig a vonzó fénykép esetén. 



## Alternatívák

```{r out.width='40%'}
library(jmv)
levels(d$sexdiff) <- c("ugyanaz", "eltero")
levels(d$attract) <- c("vonzo", "nem vonzo", "nincs kep")
jmv::ANOVA(
    formula = sentence ~ sexdiff + attract + sexdiff:attract,
    data = d,
    effectSize = c("eta", "partEta", "omega"),
    homo = TRUE,
    norm = TRUE,
    qq = TRUE,
    postHoc = ~ attract,
    postHocCorr = c("tukey", "scheffe", "bonf", "holm"),
    postHocES = "d",
    emMeans = ~ attract + sexdiff,
    emmTables = TRUE)
```


# Irodalom

