---
title: "Korrelációszámítás"
date: "`r Sys.Date()`"
bibliography: [irodalom.bib]
biblio-style: apalike
link-citations: no
output:
  rmdformats::readthedown:
    highlight: kate
---


```{r setup, echo=FALSE, cache=FALSE}
library(knitr)
library(rmdformats)

## Global options
options(max.print="75")
opts_chunk$set(echo=TRUE,
	             cache=FALSE,
               prompt=FALSE,
               tidy=TRUE,
               comment=NA,
               message=FALSE,
               warning=FALSE,
               comment = "#>",
               collapse = TRUE,
               fig.show = "hold",
               dpi = 300)               
opts_knit$set(width=75)

options(scipen = 8)
```



# Példa. CFF és az életkor.

> A kritikus villogás-fúziós frekvencia (CFF) egy vizuális képesség-mutató, amelyet a kép villódzási frekvenciájával, azaz annak legalacsonyabb határával társítunk, amelyen a fény már állandó megvilágítási forrásként észlelhető. Hipotézisünk szerint a CFF és az életkor között negatív korreláció van. Az adatokat a `cff.sav` adatállomány tartalmazza. Ellenőrizzük hipotézisünket.  
Forrás: @Brace2016, 141. o.


## Beolvasás

```{r}
library(rio)
d <- import(file = "adatok/cff.sav")
dim(d)
names(d)

library(tibble)
glimpse(d)
```

## Előkészítés

```{r}

```


## Leíró statisztika, mutatók

```{r}
library(psych)
psych::describe(d)
cor(d$age, d$cff)    # Pearson-féle korrelációs együttható
```

## Leíró statisztika, ábra

```{r fig.asp=0.35}
library(ggplot2)
library(gridExtra)
p1 <- ggplot(data=d, aes(x=age, y=cff)) + 
  geom_point() + theme_bw()

p2 <- ggplot(data=d, aes(x=age, y=cff)) + 
  geom_point(shape=21, fill="lightblue", col="grey20", size=2) + geom_smooth(method = "lm", se = F)  + theme_bw()

p3 <- ggplot(data=d, aes(x=age, y=cff)) + 
  geom_point() + geom_smooth()  + theme_bw()

grid.arrange(p1, p2, p3, nrow=1)
```




## Előfeltétel vizsgálata

```{r}
apply(d, 2, shapiro.test) # normalitás vizsgálat
```



## Próba végrehajtása

```{r}
cor.test(d$age, d$cff)
cor.test(d$age, d$cff)$estimate^2  # magyarázott variancia
```
 

## Szöveges értékelés

Szignifikáns negatív korrelációt mutattunk ki az életkor és a CFF között ($r= –0,78, N=20, p<0,001$). Ez egy meglehetősen erős korreláció, a magyarázott variancia $60,9%$. A kétdimenziós pontdiagram alapján azt mondhatjuk, hogy a pontok eloszlása az egyenes körül megfelelőnek mondható, a lineáris kapcsolat tartható, kiugró értékek nincsenek.


## Alternatívák

```{r out.width='40%'}
library(jmv)
corrMatrix(
    data = d,
    vars = vars(age, cff),
    flag = TRUE,
    n = TRUE,
    ci = TRUE)
```


# Irodalom

