---
title: "Páros t-próba"
date: "`r Sys.Date()`"
bibliography: [irodalom.bib]
biblio-style: apalike
link-citations: no
output:
  rmdformats::readthedown:
    highlight: kate
---


```{r setup, echo=FALSE, cache=FALSE}
library(knitr)
library(rmdformats)

## Global options
options(max.print="75")
opts_chunk$set(echo=TRUE,
	             cache=FALSE,
               prompt=FALSE,
               tidy=TRUE,
               comment=NA,
               message=FALSE,
               warning=FALSE,
               comment = "#>",
               collapse = TRUE,
               fig.show = "hold",
               dpi = 300)               
opts_knit$set(width=75)

options(scipen = 8)
```



# Példa. Állatok mérete

> Egy kísérletben azt vizsgálták, hogy milyen gyorsasággal tudják a résztvevők megállapítani két állatról, hogy melyik a nagyobb. Két szituációval találkozott minden résztvevő. Az első esetben nagy különbség volt a két állat méretében (szúnyog-oroszlán), míg a másik esetben kis különbség volt (zebra-ló). A kutatók azt a kérdést vizsgálták, hogy vajon mentális képeket használunk-e az állatok összhasonlítása során, ekkor ugyanis eltérő reakcióidőket kellene tapasztalnunk a két szituációban, vagy valamilyen absztraktabb szinten történik az összehasonlítás, és ekkor az állatok relatív mértekülönbsége nem igazán befolyásolhatná a reakcióidőt. Az adatokat a `mentalis_kepek.sav` állományban rögzítettük. Vizsgáljuk meg, hogy van-e eltérés a két szituációban mért átlagos reakcióidő között.

Forrás: @Brace2016, 120. o.

## Beolvasás

```{r}
library(rio)
d <- import(file = "adatok/mentalis_kepek.sav")
library(tibble)
glimpse(d)
```

## Előkészítés

```{r}
library(tidyr)
d$id <- factor(1:16)
d.long <- d %>% pivot_longer(cols = 1:2, names_to = "meretkulonbseg", values_to = "ido")
```


## Leíró statisztika, mutatók

```{r}
library(psych)
describe(d)
```

## Leíró statisztika, ábra

```{r fig.asp=0.35}
library(ggplot2)
library(gridExtra)

p1 <- ggplot(data = d.long, aes(x = ido, fill=meretkulonbseg)) + geom_density(alpha=0.5) + theme_bw() + theme(legend.position = "top")

p2 <- ggplot(data = d.long, aes(x = meretkulonbseg, y = ido)) + 
    stat_summary(fun = mean, geom = "point", size = 2) +
    stat_summary(fun.data = mean_cl_normal, geom = "errorbar", width = 0.1) + theme_bw()


p3 <- ggplot(data = d.long, aes(x = meretkulonbseg, y = ido)) + 
    stat_summary(fun = mean, geom = "point", size = 2) +
    stat_summary(fun = mean, geom = "line", group=1) + 
    stat_summary(fun.data = mean_cl_normal, geom = "errorbar", width = 0.1) + theme_bw()

grid.arrange(p1, p2, p3, nrow=1)
```


## Előfeltétel vizsgálata

```{r}
by(data = d.long$ido, INDICES = d.long$meretkulonbseg, shapiro.test)  # normalitásvizsgálat
```



## Próba végrehajtása

```{r}
t.test(ido~meretkulonbseg, data=d.long, paired=T)  # páros t-próba
t.test(d$large, d$small, paired = T)  # páros t-próba

library(lsr)
cohensD(d$large, d$small, method="paired")  # hatásnagyság
# 0,2 – < 0,5: kicsi; 0,5 – < 0,8: közepes; >= 0,8: nagy
```
 

## Szöveges értékelés

A páris t- próba alapján azt mondhatjuk, hogy az állatok kis relatív méretkülönbsége szignifikánsan növeli a reakcióidő nagyságát ($t(15)=-4,46; p<0,001; d=1,11; M_{small}=1462 ms; M_{large}=1157 ms$).

 
## Alternatívák

```{r out.width='40%'}
library(jmv)
jmv::ttestPS(
    data = d,
    pairs = list(
        list(
            i1="large",
            i2="small")),
    norm = TRUE,
    qq = TRUE,
    meanDiff = TRUE,
    effectSize = TRUE,
    ci = TRUE,
    desc = TRUE,
    plots = TRUE)
```


# Irodalom

