---
title: "Regressziószámítás"
date: "`r Sys.Date()`"
bibliography: [irodalom.bib]
biblio-style: apalike
link-citations: no
output:
  rmdformats::readthedown:
    highlight: kate
---


```{r setup, echo=FALSE, cache=FALSE}
library(knitr)
library(rmdformats)

## Global options
options(max.print="75")
opts_chunk$set(echo=TRUE,
	             cache=FALSE,
               prompt=FALSE,
               tidy=TRUE,
               comment=NA,
               message=FALSE,
               warning=FALSE,
               comment = "#>",
               collapse = TRUE,
               fig.show = "hold",
               dpi = 300)               
opts_knit$set(width=75)

options(scipen = 8)
```



# Példa. CFF és az életkor.

> A kritikus villogás-fúziós frekvencia (CFF) egy vizuális képesség-mutató, amelyet a kép villódzási frekvenciájával, azaz annak legalacsonyabb határával társítunk, amelyen a fény már állandó megvilágítási forrásként észlelhető. Vizsgáljuk meg, hogy függ-e a CFF az életkortól, és ha igen, akkor milyen függvényszerű, lineáris kapcsolat van a két változó között. Adjuk meg a  20, 30, 40, és 50 éves korhoz tartozó CFF értékeket.

Forrás: @Brace2016, 152. o.

## Beolvasás

```{r}
library(rio)
d <- import(file = "adatok/cff.sav")
dim(d)
names(d)

library(tibble)
glimpse(d)
```

## Előkészítés

```{r}

```


## Leíró statisztika, mutatók

```{r}
library(psych)
psych::describe(d)
cor(d$age, d$cff)    # Pearson-féle korrelációs együttható
```

## Leíró statisztika, ábra

```{r fig.asp=0.35}
library(ggplot2)
library(gridExtra)
p1 <- ggplot(data=d, aes(x=age, y=cff)) + 
  geom_point() + theme_bw()

p2 <- ggplot(data=d, aes(x=age, y=cff)) + 
  geom_point(shape=21, fill="lightblue", col="grey20", size=2) + geom_smooth(method = "lm", se = F)  + theme_bw()

p3 <- ggplot(data=d, aes(x=age, y=cff)) + 
  geom_point() + geom_smooth()  + theme_bw()

grid.arrange(p1, p2, p3, nrow=1)
```

## Próba végrehajtása

```{r out.width='40%'}
# egyszerű lineáris regresszió
d.lm <- lm(cff~age, data=d)
d.lm
summary(d.lm)

residuals(object = d.lm)  # reziduum (maradék, a hibatag vagy véletlen hiba becslése az adatokból)
fitted(object = d.lm)     # jósolt értékek: Y'
predict(object = d.lm)    # jósolt értékek: Y'

predict(object = d.lm, newdata = data.frame(age=c(20, 30, 40, 50))) # jósolt érték új adatpontokhoz

confint(object = d.lm)    # konfidencia-intervallumok a-ra és b-re
# Ha a fenti két intervallumba eső paraméterpár összes lehetséges értékpárjára felrajzoljuk a regressziós egyenest, akkor kirajzolódik a konfidencia sáv
# A konfidencia sáv tehát a valódi egyenes minden pontját 95%-os megbízhatósággal tartalmazza.
 # konfidencia sáv meghatározása
konfidencia.sav <- predict(object = d.lm, interval = "confidence")

# Ha egy adott X értékhez szeretnénk becslést adni Y-ra, akkor a predikciós sávot használjuk. Most egyedi, új lehetséges megfigyelést becslünk. Azaz a predikciós sáv olyan intervallumot jelent, az új megfigyelést 95%-os valószínűséggel tartalmazza.
# predikciós sáv meghatározása
predikcios.sav <- predict(object = d.lm, interval = "prediction") 
colnames(predikcios.sav) <- paste0(colnames(predikcios.sav), ".p")
d.2 <- cbind(d, konfidencia.sav, predikcios.sav[,2:3])
ggplot(data=d.2, aes(x=age, y=cff)) + 
  geom_point(shape=21, fill="lightblue", col="grey20", size=2) + 
  geom_smooth(method = "lm", se = T)  + theme_bw() + 
  geom_line(aes(x=age, y=lwr, group=1), linetype=2) + 
  geom_line(aes(x=age, y=upr, group=1), linetype=2) + 
  geom_line(aes(x=age, y=lwr.p, group=1), linetype=3) + 
  geom_line(aes(x=age, y=upr.p, group=1), linetype=3) 
```


## Alkalmazási feltétel

```{r out.width='40%'}
# A reziduumok normalitásának tesztelése
d.lm <- lm(cff~age, data=d)
shapiro.test(residuals(d.lm))
plot(d.lm, which = 2)
```

## Kiugró értékek

```{r out.width='70%'}
library(car)
car::outlierTest(d.lm)

d$pontszin <- 1
d$pontszin[6] <- 2
d$pontszin <- factor(d$pontszin)

ggplot(data=d, aes(x=age, y=cff, col=pontszin)) + 
  geom_point() + geom_smooth(method = "lm", se = T)  + theme_bw() 
```

## Szöveges értékelés

Az egyszerű lineáris regresszió megmutatta, hogy a CFF függ az életkortól ($t(18)=-5.30; p<0,001$), a regressziós egyenes egyenlete pedig $CFF= 44.212 - 0,285 \times age$. Az életkorban történő 1 év növekedés a CFF értékét -0,285-del módosítja (csökkenti). A 20, 30, 40 és 50 éves korhoz tartozó becsült CFF frekvenciák rendre: 38,5; 35,7, 32,8; 30,0. A reziduumok normalitása teljesül, és kiugró értékek sem módosítják jelentős mértékben a kapott eredményeket.   

## Alternatívák

```{r out.width='40%'}
library(jtools)
d.lm <- lm(cff~age, data=d)
jtools::summ(d.lm)
```




```{r out.width='40%'}
library(jmv)
jmv::linReg(
    data = d,
    dep = cff,
    covs = age,
    blocks = list(
        list(
            "age")),
    refLevels = list(),
    modelTest = TRUE,
    norm = TRUE,
    qqPlot = TRUE,
    resPlots = TRUE,
    durbin = TRUE,
    collin = TRUE,
    cooks = TRUE)
```


# Irodalom

