---
title: "Többmintás variancia"
date: "`r Sys.Date()`"
bibliography: [irodalom.bib]
biblio-style: apalike
link-citations: no
output:
  rmdformats::readthedown:
    highlight: kate
---


```{r setup, echo=FALSE, cache=FALSE}
library(knitr)
library(rmdformats)

## Global options
options(max.print="75")
opts_chunk$set(echo=TRUE,
	             cache=FALSE,
               prompt=FALSE,
               tidy=TRUE,
               comment=NA,
               message=FALSE,
               warning=FALSE,
               comment = "#>",
               collapse = TRUE,
               fig.show = "hold",
               dpi = 300)               
opts_knit$set(width=75)

options(scipen = 8)
```



# Példa. Facebook-ismerősök és a vonzerő

Az egyes Facebook-felhasználói profilok egyik jellemzője a Facebook-ismerősök száma. Az egyetemi hallgatók körében a Facebook-ismerősök átlagos száma körülbelül 650. Egy kísérletet végeztünk a Facebook-ismerősök száma és a felhasználó észlelt társadalmi vonzereje közötti kapcsolat vizsgálatára. Összesen 134 hasonló Facebook-profillal rendelkező hallgató vett részt a vizsgálatban, egyetlen lényeges különbség közöttük az ismerősök száma volt, amely a következő értékeket veszi fel az adatbázisban: 102, 302, 502, 702 és 902. A résztvevőket felkérték egy kérdőív kitöltésére, amelyben a felhasználó fizikai és társadalmi vonzerejéről kérdezték. Vizsgáljuk meg, hogy a Facebook-ismerősök számának megfelelő öt csoportban a vonzerő szórásai azonosnak tekinthetők-e.


## Beolvasás

```{r}
library(rio)
d <- import(file = "adatok/ismeros_vonzero.xlsx")
```

## Előkészítés

```{r}
d$ismerosok <- factor(d$ismerosok)
library(tibble)
glimpse(d)
```


## Leíró statisztika, mutatók

```{r}
library(psych)
describeBy(x = d$pontszam, group = d$ismerosok, mat=T, digits = 2)
```

## Leíró statisztika, ábra

```{r fig.asp=0.35}
```


## Előfeltétel vizsgálata

```{r}
# a Bartlett-próbához szükséges
by(d$pontszam, d$ismerosok, shapiro.test)# normalitásvizsgálat
```



## Próba végrehajtása

```{r}
# Levene-teszt
library(DescTools)
LeveneTest(pontszam~ismerosok, data=d, center="mean")

# Barlett-teszt
bartlett.test(pontszam~ismerosok, data=d)
```
 

## Szöveges értékelés

A szórások egyezőségének vizsgálatára végrehajtott Bartlett-próba alapján azt mondhatjuk, hogy nincs elegendő bizonyítékunk arra, hogy a szórások azonosságát állító hipotézist visszautasítsuk, vagyis a továbbiakban a szórások egyezőségét tételezzük fel ($\chi^2(4)=8,81; p=0,066$, a próba végrehatásához szükséges normalitási feltétel teljesült: Shapiro-Wilk próbával $p\ge0,099$ mind az 5 esetben). 


# Irodalom

